臺灣高等法院臺南分院民事判決　　　　 96年度上易字第147號
上　訴　人　乙○○
　　　　　　丁○○
訴訟代理人　張文嘉　律師
被上 訴 人　甲○○
　　　　　　丙○○
追加　被告　戊　○
上三人共同
訴訟代理人　吳永茂　律師
　　　　　　羅玲郁　律師
上列當事人間請求塗銷土地所有權移轉登記等事件，上訴人對於
中華民國96年5月14日台灣嘉義地方法院（96年度訴字第42號）
第一審判決提起上訴，並為訴之變更，本院於民國96年12月18日
言詞辯論終結，判決如下：
    主      文
原判決關於駁回上訴人後開第二、三項被上訴人丙○○與甲○○
部分之訴，並訴訟費用之裁判（除確定部分外）均廢棄。
被上訴人丙○○與甲○○間就坐落嘉義縣水上鄉○○○段1162之
23號土地、及被上訴人丙○○與追加被告戊○間就嘉義縣水上鄉
○○○段1162之22號土地，於93年6月21日之贈與及所有權之移
轉行為均應予撤銷。
被上訴人丙○○與被上訴人甲○○間就坐落嘉義縣水上鄉○○○
段1162之23地號土地及被上訴人丙○○與追加被告戊○就坐落嘉
義縣水上鄉○○○段1162之22號土地，於93年6月21日以買賣（
實為贈與）為原因所為所有權移轉登記均應予塗銷。
上訴人其餘上訴及其餘變更之訴均駁回。
第一、二審上訴訟費用（除確定部分外）由被上訴人丙○○與甲
○○連帶負擔；變更之訴之訴訟費用由被上訴人丙○○與追加被
告戊○連帶負擔。
    事實及理由
壹、程序部分：按於第二審為訴之變更或追加，非經他造同意，
    不得為之。但有民事訴訟法第255條第1項第2款之請求之基
    礎事實同一者，不在此限。同法第446條第1項定有明文。本
    件上訴人於原審本位聲明：僅就被上訴人丙○○、甲○○就
    系爭坐落嘉義縣水上鄉○○○段1162之22地號（下稱系爭11
    62之22地號土地）、同段1162之23地號（下稱系爭1162之23
    地號）二筆土地於民國（下同）93年6月21日以買賣為原因
    所為移轉登記應予塗銷；暨備位聲明(1)被上訴人丙○○、甲
    ○○就系爭1162之22地號、1162之23地號，於93年6月21日
    之贈與及移轉行為應予撤銷；(2)被上訴人丙○○應將前項移
    轉登記塗銷。惟於本院上訴時，因發覺被上訴人丙○○係將
    系爭1162之22號土地移轉予戊○，並非被上訴人甲○○，為
    此，請求追加被告戊○及並為部分訴之變更，乃求為：「本
    位聲明：(一)原判決廢棄。(二)被上訴人丙○○、甲○○就系爭
    1162之23地號，及被上訴人丙○○、追加被告戊○就系爭11
    62之22號土地於93年6月21日以買賣為原因所為移轉登記應
    予塗銷。並備位聲明：(一)原判決廢棄。(二)被上訴人丙○○、
    甲○○就系爭1162之23號，及被上訴人丙○○、追加被告戊
    ○就系爭1162之22號土地於93年6月21日之贈與及（所有權
    ）移轉行為應予撤銷；(三)被上訴人丙○○、甲○○、及追加
    被告戊○所為上項移轉登記應予塗銷」。本院核其請求之基
    礎事實相同，且被上訴人及追加被告均為本案之言詞辯論，
    自與民事訴訟法上揭之規定無違，上訴人於本院所為訴之追
    加暨變更，自無不合。
貳、實體部分：
一、上訴人於原審起訴主張：上訴人於82年7月30日與被上訴人
    丙○○簽訂合建契約，約定由被上訴人丙○○提供分割前坐
    落嘉義縣水上鄉○○○段1162之3號土地1筆（後分割出嘉義
    縣水上鄉○○○段1162之22號、1162之23號2筆土地），交
    由上訴人出資興建2層樓鋼筋磚造房屋2戶。事後上訴人與被
    上訴人丙○○關於房屋坪數不足、土地坪數不足、逾期完工
    及增值稅負擔等問題，歷經原審86年度訴字第85號判決、鈞
    院87年度上字第555號判決、最高法院91年度台上字第2537
    號判決、鈞院92年度上更(一)字第8號判決、最高法院93 年度
    台上字第1737號判決、鈞院93年度上更(二)字第37號判決、最
    高法院94年度台上字第1788號裁定、鈞院94年度再字第14號
    等判決纏訟多年，最後判決上訴人應給付被上訴人丙○○新
    台幣（下同）323,750元、被上訴人丙○○則應給付上訴人
    1,322,810元。被上訴人丙○○惟恐與上訴人間訴訟一旦受
    敗訴判決，必須賠償上訴人上百萬元，因而於93年6月21日
    將系爭1162之22地號及1162之23地號2筆土地以不實買賣之
    原因，通謀虛偽而移轉予其子甲○○，使上訴人於獲勝訴判
    決確定後，無法執行取償。然被上訴人丙○○與甲○○間之
    移轉土地行為，既係通謀虛偽意思表示而屬無效，上訴人當
    得代位被上訴人丙○○訴請被上訴人甲○○塗銷渠等所為移
    轉登記。又被上訴人丙○○上開土地之移轉行為，其目的顯
    係為避免上訴人對系爭1162之22地號及1162之23地號2筆土
    地聲請強制執行，而被上訴人等又恐以贈與之原因移轉土地
    ，於上訴人申請土地謄本時發見贈與情事，而於1年內提起
    撤銷訴訟，乃以買賣作為移轉土地之原因，故上訴人於申請
    土地謄本後，僅能懷疑買賣為通謀虛偽，至於被上訴人丙○
    ○之真意是否欲將系爭1162之22地號及1162之23地號2筆土
    地贈與其子戊○、甲○○，及被上訴人丙○○是否確將買賣
    價款債權贈與被上訴人戊○、甲○○，上訴人實無從得知。
    爰求為判決：本位聲明：被上訴人丙○○、甲○○就系爭11
    62之22地號、同段1162之23地號二筆土地於93年6月21日以
    買賣為原因所為移轉登記應予塗銷。備位聲明：(1)被上訴人
    丙○○、甲○○就系爭1162之22地號、1162之23地號，於93
    年6月21日之贈與及移轉行為應予撤銷；(2)被上訴人丙○○
    應將前項移轉登記塗銷。（原審為上訴人全部敗訴之判決，
    上訴人不服，並因發覺系爭1162之22地號係被上訴人丙○○
    以不實買賣之原因，通謀虛偽而移轉予其子戊○，爰上訴請
    求：「本位聲明：(一)原判決廢棄。(二)被上訴人丙○○、甲○
    ○就系爭1162之23地號，及被上訴人丙○○、追加被告戊○
    就系爭1162之22地號土地於93年6月21日以買賣為原因所為
    移轉登記應予塗銷。又縱使被上訴人之通謀虛偽意思表示隱
    藏有贈與行為，被上訴人丙○○之無償贈與行為亦侵害上訴
    人上開之債權，上訴人自得訴請撤銷被上訴人間之贈與行為
    ，並請求被上訴人等將系爭1162之22地號及1162之23地號土
    地之移轉登記塗銷，爰並為備位聲明：(一)原判決廢棄。(二)被
    上訴人丙○○、甲○○就系爭1162之23地號，及被上訴人丙
    ○○、追加被告戊○就系爭1162之22地號土地，於93年6月2
    1日之贈與及（所有權）移轉行為應予撤銷；(三)被上訴人丙
    ○○、甲○○、及追加被告戊○所為上項移轉登記應予塗銷
    」。）
二、被上訴人及追加被告則以：
  (一)本件被上訴人丙○○於93年6月21日以買賣為原因，將系爭1
    162之22地號及1162之23地號2筆土地所有權分別移轉登記予
    追加被告戊○及被上訴人甲○○，訂有「土地買賣所有權移
    轉契約書」及繳納系爭土地買賣所有權移轉之「增值稅單」
    可證。而被上訴人丙○○係追加被告戊○及被上訴人甲○○
    之父，被上訴人丙○○於出賣系爭1162之22地號及1162之23
    地號2筆土地時年齡已屆85歲，因而約定將系爭1162之22地
    號及1162之23地號2筆土地之買賣價款，分別移作追加被告
    戊○及被上訴人甲○○2人照顧扶養被上訴人丙○○生前之
    生活費及醫藥費，以及以後之一切開支等費用，被上訴人丙
    ○○乃將該買賣價款，分別贈與追加被告戊○及被上訴人甲
    ○○2人，併向財政部台灣省南區國稅局申報贈與，因在免
    徵贈與稅之範圍，該國稅局核發「贈與稅免稅證明書」在案
    ，亦有該「贈與稅免稅證明書」可稽。凡此足證，被上訴人
    與追加被告間就系爭1162之22地號及1162之23地號2筆土地
    之買賣所有權移轉登記，並非通謀虛偽意思表示。上訴人主
    張被上訴人與追加被告間有以不實買賣虛偽通謀之意思表示
    而為移轉登記，被上訴人與追加被告等人均予以否認，上訴
    人自應先就此項事實負舉證之義務。而上訴人所提證據，僅
    能證明其債權之存在及系爭土地移轉之情形，對於其所主張
    被上訴人通謀而為虛偽買賣之事實，則未能證明。縱被上訴
    人之上開抗辯陳述系爭1162之22地號及1162之23地號2筆土
    地買賣之事由，尚有疵累，亦不能據此免除上訴人優先負舉
    證之責；自不能臆測被上訴人及追加被告等無將上開土地買
    賣之動機及理由，以之推論被上訴人與追加被告將上開土地
    買賣之行為乃通謀虛偽意思表示（最高法院90年度台上字第
    1479號判決、86年度台上字第3401號判決、90年度台上字第
    995號判決參照）。本件上訴人主張被上訴人及追加被告等
    間之系爭1162之22地號及1162之23地號2筆土地買賣係通謀
    虛偽意思表示之事實，並未舉證以實其說，空言主張，顯無
    可採，據上判決意旨，自應駁回上訴人之訴。
  (二)又民法第244條第1項、第2項之撤銷權，自債權人知有撤銷
    原因時起，1年間不行使，或自行為時起經過10年而消滅，
    民法第245條亦有明文。查民法第244條第1項之撤銷訴權，
    依同法第245條規定，自債權人知有撤銷原因時起，1年間不
    行使而消滅。該項法定期間為除斥期間，其時間經過時權利
    即告消滅。此項除斥期間有無經過，縱未經當事人主張或抗
    辯，法院亦應先為調查認定，以為判斷之依據（最高法院85
    年台上字第1941號判例參照）。本件被上訴人丙○○與追加
    被告戊○間就系爭1162之22地號及被上訴人丙○○與甲○○
    間就1162之23地號2筆土地之買賣所有權移轉登記，從稅捐
    機關就贈與稅證明書來看，兒子與父親間的買賣，實際上一
    般都是以贈與來辦理，土地賣給兒子，父親免收價金，有贈
    與問題，雖然沒有價金給付，也有扶養權利義務關係，並不
    是上訴人所主張之通謀意思表示，外觀是買賣行為，實際上
    隱藏贈與法律關係。上訴人於94年11月2日向台北市古亭地
    政事務所申領系爭土地登記謄本時即已知悉，即上訴人之撤
    銷訴權，自上訴人知悉時起算至本件起訴之96年1月8日止，
    已逾1年之除斥期間而消滅。縱令上訴人主張被上訴人與追
    加被告間就系爭1162之22地號及1162之23地號2筆土地之買
    賣所有權移轉登記為無償贈與者，其撤銷訴權，亦已逾1年
    之除斥期間而消滅等語，資為抗辯。並答辯聲明：上訴及追
    加之訴均駁回。
三、兩造不爭執事項（見本院卷第34、35、74頁）：
  1.兩造間因合建契約所生之房屋、土地坪數不足、逾期完工及
    增值稅負擔等問題涉訟，歷經原審86年度訴字第85號判決、
    本院93年度上更(二)字第37號判決、最高法院94年度台上字第
    1788號裁定、本院94年度再字第14號等裁判，最後判決上訴
    人乙○○、丁○○應給付被上訴人丙○○323,750元、被上
    訴人丙○○則應給付乙○○、丁○○1,322,810元確定。
  2.被上訴人丙○○與被上訴人甲○○、追加被告戊○，均為父
    子，其等於93年6月21日將嘉義縣水上鄉○○○段1162之22
    地號及1162之23地號2筆土地以買賣原因分別移轉予追加被
    告戊○及被上訴人甲○○。
  3.上訴人於94年11月2日領有土地登記簿謄本。
四、得心證之理由：
  (一)按表意人與相對人通謀而為虛偽意思表示者，其意思表示無
    效；又虛偽意思表示隱藏他項法律行為者，適用關於該項法
    律行為之規定，民法第87條第1項、第2項定有明文。又「認
    定事實所憑之證據，固不以直接證據為限，惟採用間接證據
    時，必其所成立之證據，在直接關係上，雖僅足以證明他項
    事實，但由此他項事實，本於推理之作用足以證明待證事實
    者而後可，不能以臆測為根據，而就待證事實為推定之判斷
    。」；「證明應證事實之證據資料，並不以可直接單獨證明
    之直接證據為限。凡先綜合其他情狀，證明某事實，再由某
    事實為推理的證明應證事實，該證明某事實之間接證據，自
    包括在內。」（最高法院86年度台上字第1830號、92年度台
    上字第1499號判決參照）。經查，本件被上訴人丙○○與追
    加被告戊○、被上訴人甲○○間就系爭1162之22號及1162之
    23號2筆土地之移轉原因行為，固登記為買賣等情，有土地
    登記簿謄本可據（見原審卷第7、8頁），惟經訊問被上訴人
    如何約定及交付價金，被上訴人否認係通謀虛偽意思表示，
    並抗辯稱：因被上訴人丙○○係追加被告戊○及被上訴人甲
    ○○之父，被上訴人丙○○於出賣系爭土地時年齡已屆85歲
    ，因而約定將系爭土地之買賣價款，移作被上訴人戊○、甲
    ○○照顧扶養被上訴人丙○○生前之生活費及醫藥費，以及
    以後之一切開支等費用，另將其餘買賣價金贈與給追加被告
    戊○、被上訴人甲○○云云；為此已與一般買賣之情形，有
    價金之約定及交付，一方移轉財產權，他方支付價金之銀價
    兩訖之情形迥異。且衡以常情，被上訴人丙○○既為被上訴
    人甲○○之父，則依民法規定被上訴人甲○○、追加被告戊
    ○等應對其父被上訴人丙○○本負有扶養照護之義務，豈有
    另將土地買賣價金作為抵償被上訴人丙○○之生活費及醫藥
    費之理，此部分被上訴人之抗辯，顯違常情，委難採信。而
    被上訴人丙○○又陳稱：將照顧丙○○生活費及醫藥費以外
    之土地價金贈與給被上訴人甲○○、戊○云云，實際上被上
    訴人甲○○、戊○應均未給付價金與被上訴人丙○○，其實
    際即應認係被上訴人丙○○將系爭土地贈與給被上訴人甲○
    ○無訛。是被上訴人與其子甲○○、戊○有關系爭1162之22
    地號及1162之23地號2筆土地之「買賣行為」，應屬通謀虛
    偽意思表示無訛（至是否有隱藏行為，詳如後述），企圖使
    上訴人於獲勝訴判決確定後，無法執行取償。被上訴人於原
    審（及本院96年10月16日言詞辯論以前），一再堅持係買賣
    關係之有償行為，並抗辯稱：系爭2筆土地之買賣係屬真實
    ，並非通謀虛偽意思表示云云，並無足採。
  (二)復依原審向嘉義縣水上地政事務所所調取之系爭土地登記資
    料，可以得見被上訴人等向財政部台灣省南區國稅局申請贈
    與稅免稅證明，其所贈與之財產則明列為系爭1162之22地號
    及1162之23地號2筆土地，而非土地價金，是被上訴人丙○
    ○所為贈與者應為系爭1162之22地號及1162之23地號2筆土
    地，而非土地價金（見原審卷第28頁，與所陳贈與價金情形
    ，亦有齟齬不符之情形）。被上訴人嗣於96年12月18日本院
    言詞辯論之際，始直陳：「土地賣給兒子之後，父親免收價
    金，有贈與問題，雖然沒有價金給付，也有扶養權利義務關
    係．．外觀是買賣行為實際上隱藏贈與法律關係．．。」等
    語（見本院卷第71頁），是故被上訴人丙○○與追加被告戊
    ○、被上訴人甲○○間關於系爭1162之22地號及1162之23地
    號2筆土地之移轉原因，既無一般買賣契約之真正對價約定
    與交付，其關於系爭1162之22地號及1162之23地號2筆土地
    之買賣行為，則應為通謀虛偽所隱藏之真意即無償贈與系爭
    土地行為，依上開民法之規定，自應適用關於贈與行為之規
    定。被上訴人之土地移轉行為既隱藏有贈與之行為，其移轉
    行為尚非無效，因此，上訴人所主張丙○○與追加被告戊○
    、被上訴人甲○○間之移轉上開土地行為係屬無效，而請求
    塗銷系爭1162之22號及1162之23號2筆土地之所為移轉登記
    之本位聲明部分，即有未合，應予駁回。
  (三)又被上訴人丙○○與其子戊○、甲○○間此種隱藏有贈與之
    行為，無非恐以贈與之原因移轉上開系爭2筆土地，經上訴
    人申請土地謄本時發見贈與情事，而於1年內提起撤銷訴訟
    ，乃以買賣作為移轉土地之原因，故使上訴人於申請之際，
    僅能懷疑買賣為通謀虛偽，而被上訴人丙○○是否確將系爭
    2筆土地或買賣價款債權贈與追加被告戊○、被上訴人甲○
    ○，衡情上訴人均實無從得知。難令上訴人自土地登記簿謄
    本之閱覽，即可得知，並即計算上開撤銷詐害行為之除斥期
    間。被上訴人雖抗辯稱：上訴人申請核發（系爭）土地登記
    簿謄本之日期為94年11月2日，該謄本上業已記載土地之所
    有權人分別移轉於追加被告戊○及被上訴人甲○○，是上訴
    人於94年11月2日即已知悉系爭2筆土地所有權，已分別移轉
    予追加被告戊○、被上訴人甲○○，該除斥期間應自94年11
    月2日起算，至96年1月9日上訴人始於原審提起本件訴訟，
    是上訴人讓權利睡著云云。惟查上訴人申請核發系爭二筆土
    地登記簿謄本之日期固為94年11月2日，然該土地登記簿謄
    本僅記載以「買賣」原因移轉所有權等情，有該土地登記簿
    謄本可據（見原審卷第7、8頁）。上訴人當無從得知系爭二
    筆土地是否確有買賣通謀虛偽意思表示，及隱藏土地贈與之
    行為，尚無從自申請核發該土地登記簿謄本之日起計算上開
    撤銷訴權之一年除斥期間。況被上訴人迭於原審及本院96年
    10月16日言詞辯論以前均抗辯堅稱系爭2筆土地之買賣係屬
    真實等語，未曾主張係贈與行為。嗣被上訴人自今（96）年
    12月18日本院言詞辯論時始主張有隱藏之贈與行為法律關係
    （見本院卷第71頁），則上訴人所知悉之上開撤銷訴權之除
    斥期間，自應從96年12月18日始行起算，上訴人於此後1年
    內依法撤銷上開贈與之無償行為，並無不合。被上訴人所為
    抗辯除斥期間已屆滿云云，核有未合，並不足採。
  (四)又按債務人所為之無償行為，有害及債權者，債權人得聲請
    法院撤銷之，民法第244條第1項定有明文。「債權人之債權
    ，因債務人之行為，致有履行不能或因難之情形者，即應認
    為有損害於債權人之權利。故在特定債權，倘債務人所為之
    有償行為，於行為時明知有損害於債權人之權利，而受益人
    於受益時，亦知其情事者，債權人即得行使民法第244條第2
    項之撤銷權以保全其債權，並不以債務人因其行為致陷於無
    資力為限」（最高法院45年台上字第1316號參照）。查上訴
    人對被上訴人丙○○之債權於94年10月12日即已確定，有最
    高法院94年度台上字第1788號裁定在卷可稽（見原審卷第82
    頁）。本件上訴人主張被上訴人丙○○欠錢（債）不還，而
    竟以不實之買賣為名，無償贈與追加被告戊○、被上訴人甲
    ○○上開系爭土地，行脫產之實，債務人即被上訴人丙○○
    甫臨強制執行之際，即減少上開系爭2筆土地財產所有權，
    有上訴人提出之系爭土地之登記簿謄本二紙附卷可稽（見原
    審卷第7、8頁），顯已使當時已存在之上訴人近百萬元之債
    權，減少債務人即被上訴人丙○○之財產擔保，且被上訴人
    丙○○之財產總額僅剩餘278,453元，有稅務電子閘門財產
    所得調件明細表可稽，足見被上訴人丙○○財產總額顯已不
    足清償上訴人之上開百萬元債權，依上開實務見解，確有害
    及上訴人另案之上開債權無訛，使上訴人於獲勝訴判決確定
    後，無法執行取償之虞。
五、綜上所述，上訴人所主張（備位聲明）債務人即被上訴人丙
    ○○與甲○○間就系爭1162之23地號；被上訴人丙○○與追
    加被告戊○間就系爭1162之22地號土地，於93年6月21日之
    （無償）贈與行為及所有權之移轉行為，確有害及上訴人上
    開債權，堪予採信。從而，上訴人本於行使民法第244條第1
    項之撤銷訴權規定，據以撤銷上開詐害債權人即上訴人之贈
    與及所有權移轉行為，即屬有據，為有理由。上訴人並請求
    被上訴人丙○○與甲○○間、被上訴人丙○○與追加被告戊
    ○間，所為上項系爭2筆土地於93年6月21日，以買賣（實為
    贈與）為原因之所有權移轉登記，亦應予塗銷（回復為債務
    人名義所有），均為有理由，應予准許。原審就被上訴人丙
    ○○與甲○○之訴部分遽為上訴人敗訴之判決，尚有未洽。
    上訴意旨指摘原判決不當，求予廢棄關於被上訴人丙○○與
    甲○○部分之贈與及所有權移轉行為暨塗銷上開彼等間系爭
    土地之移轉登記，即無不合，爰由本院予以改判，如主文第
    2 、3項所示。
六、本件事證已臻明確，兩造其餘之攻擊防禦方法，與判決基礎
    之事實及結果並無影響，爰毋庸一一審酌，併此敘明。
據上論結，本件上訴及變更之訴均為有理由，依民事訴訟法第45
0條、第78條、第79條、第85條第2項，判決如主文。
中　　華　　民　　國　　96　　年　　12　　月　　31　　日
                  民事第三庭  審判長法　官  陳光秀
                                    法　官　李文賢
                                    法　官　莊俊華
上為正本係照原本作成。
不得上訴。
中　　華　　民　　國　　97　　年　　1 　　月　　2 　　日
                                    書記官  吳銘添